臺北高等行政法院判決
　　　　　　　　　　　　　　　　　　 95年度訴字第02817號
　　　　　　　　　　　　　　　.
原　　　告　台北市萬華區西門國民小學學生家長會
兼代 表 人　甲○○（會長）
原　　　告　乙○○
共　　　同
訴訟代理人　吳雨學律師
被　　　告　臺北市政府教育局
代　表　人　吳清基（局長）
訴訟代理人　丙○○
　　　　　　丁○○
上列當事人間因會員代表選舉事件，原告不服臺北市政府中華民
國95年6 月21日府訴字第09584469600 號（案號：782-028 ）訴
願決定，提起行政訴訟。本院判決如下：
　　主  文
原告之訴駁回。
訴訟費用由原告負擔。
　　事  實
一、事實概要：
    原告台北市萬華區西門國民小學學生家長會（下稱家長會）
    於民國（下同）94年10月7 日8 時許召開94學年度第1 次會
    員代表大會，選出家長委員25名、副會長3 名及會長乙○○
    1 名。嗣經民眾向被告陳情該次選舉違反臺北市中小學校學
    生家長會設置自治條例（下稱自治條例）、臺北市中小學校
    學生家長會設置及運作監督準則（下稱運作監督準則）規定
    ，被告即於同年10月13日上午至台北市萬華區西門國民小學
    調查，發現該會選舉同一學生父、母或其法定監護人2 人分
    別當選班級學生家長代表，且皆有領取選票情事（有4 個家
    庭父母雙方皆領取選票），違反自治條例第14條及運作監督
    準則第3 條規定，乃依自治條例第20條及運作監督準則第17
    條規定，作成94年10月18日北市國教字第09437711700 號處
    分書要求家長會於函到30日內重新召開會員代表大會進行改
    選事宜（下稱原處分）。原告不服，提起訴願，遭不受理駁
    回，遂提起本件行政訴訟。
二、兩造聲明：
  (一)原告聲明求為判決：
    1.訴願決定及原處分均撤銷。
    2.訴訟費用由被告負擔。
  (二)被告聲明求為判決：
    1.原告之訴駁回。
    2.訴訟費用由原告負擔。
三、兩造之爭點：
　(一)原告主張之理由：
    1.原告家長會、甲○○及乙○○前於94年11月8 日提出本件
      訴願時，均已簽名蓋章列為訴願之當事人，詎訴願決定竟
      以乙○○未能提出具有合法代表權之相關證明文件，非合
      法之代表人，為訴願不受理之決定，顯有違誤。
    2.原告家長會乃為人合社團性質之法人團體，其組成份子之
      社員，除依民法社團及相關規定，有一定公益及平等原則
      之制約外，基於「社團自治」之法理，自應予社團依章程
      及其個別性質，就其自治事項，以及其會議之召集程序及
      決議方法有一定程度之自我審查標準，是該社團構成員對
      於大會選舉事項或選舉方法業經合意，或取得多數成員之
      共識時，且該社團已依章程約定有相當之構成要件及認定
      標準，除有違公共利益或強制規定者外，則不論係主管機
      關之事前監督或法院就社員權爭執之事後判斷，自應尊重
      其章程所約定之自治之事項，實不宜擅行以行政或司法之
      審查，而介入其社團自治之範疇，否則即有違法律保障社
      團法人成立之本旨。
    3.家長會組織章程第16條僅有「同一人當選不同班級學生代
      表時，其選舉權及表決權以一人計算」，而無如同設置監
      督準則第3 條：「學生之父、母或其法定監護人分別當選
      班級學生家長代表時，視為本自治條例第14條第4 款規定
      之同一人。」之相關規定。申言之，家長會之組織章程中
      ，業已明示排除設置監督準則第3 條規定之適用情形。據
      此，依家長會之組織章程，在無違反公共利益或強制規定
      者外，依「社團自治」之原則，自應優先適用家長會組織
      章程之相關規定，是被告逕以原告既有違反選舉法規情事
      ，進而命原告應重新召開會員代表大會並進行改選事宜，
      顯與家長會組織章程之規定相牴觸，其認事用法自有違誤
      。
    4.再者，運作監督準則第3 條規定違反自治條例之規定，且
      違反憲法第23條「法律保留」原則及憲法第129 條所揭櫫
      「票票等值」（即1 人1 票）之原則。蓋倘若學生之父、
      母或其法定監護人分別當選班級學生家長代表時，果真視
      為同1 人者，即會有下列不合理之情況：例如大女兒在6
      年級，其父為班級代表，二女兒在4 年級，其母為班級代
      表，父並無權代表母投票，母亦無聽從父意見之義務，易
      言之，父、母本係不同之2 個個體，豈能因為其結婚後，
      分別取得不同小孩之班級代表，即可強命該2 人非得要協
      調後共同行使1 投票權始可乎？且2 個不同班級，本即有
      2 個不同代表權，豈可因為學生之父、母分別當選班級學
      生家長代表，即剝奪另1 個班級之代表權及選舉權？此時
      ，應置另1 個班級之代表權及選舉權於何處？又設若該父
      、母業已離婚，惟仍取得該不同小孩之班級代表時，被告
      又如何能要求父、母必須視為同1 人，其選舉權及表決權
      僅能以1 人計算乎？
    5.被告擅行認定屬民間組織性質之原告選舉無效，應重新改
      選，顯非教育監督機關為教育目的所應為之行政程序，況
      且，被告僅就學生之父、母分別當選班級學生家長代表時
      ，是否應視為同一人之小瑕疵，竟浪費全校班級代表之時
      間及精力，並耗費無謂之社會及學校成本，強命原告必須
      重新召開會員代表大會並進行改選事宜，顯以最大之成本
      ，換取最小之利益，亦實已違反憲法上之「比例原則」。
      又，倘若原處分得以維持，則無異鼓勵任何競選敗選之一
      方，均可要求重新改選，則未來各校之家長會恐將永無寧
      日，況本次94年度之選舉既是在全體家長代表均已同意之
      選舉規則及程序下所進行之選舉方式，詎被告竟要求原告
      重新改選，亦實已違反「信賴利益保護」原則，以及「禁
      反言」之原則，彰彰明甚。
    6.綜上所述，訴願決定及原處分，顯有撤銷之理由，請判決
      如訴之聲明，以維原告之合法權益。
　(二)被告主張之理由：
    1.按「同一人當選不同班級學生家長代表時，其選舉權及表
      決權以一人計算」、「學生之父、母或其法定監護人分別
      當選班級學生家長代表時，視為本自治條例第14條第4 項
      規定之同一人」分別為自治條例第14條第4 款及運作監督
      準則第3 條定有明文。次按自治條例第20條及運作監督準
      則第17條第1 項分別規定「本府教育局對學校家長會應積
      極輔導，家長會違反教育法令規定時，被告得視其情節輕
      重，予以糾正或令其改組之。」、「家長會之設置或運作
      有下列情形之一者，教育局應予糾正，並限期改善：一、
      違反本自治條例或本準則之規定。二、管理、運作方式與
      設置目的不符。三、經費開支不當、財務收支未取得合法
      之憑證或不具完備之會計帳冊。四、違反公共秩序或善良
      風俗。五、其他違反相關法令之規定。家長會收到糾正通
      知後，應於期限內改善。限期內無法改善者，教育局得令
      其解散、改組之。」復依運作監督準則第9 條第2 款規定
      「下屆會長、副會長、家長委員、常務委員及班級代表屆
      時未如期改選產生時，由原任人員繼續執行其職務，但至
      多以30日為限。」
    2.為維護家長「教育參與權」之行使，保障臺北市學生在中
      小學校「學習與受教育」權益，增進家庭、學校與社區之
      「聯繫與合作」，共謀「良好教育」之發展，臺北市訂有
      自治條例，並於91年7 月17日發布實施。為規範家長會之
      設置與會務運作，同條例第23條授權臺北市政府教育局訂
      定運作監督準則，該準則業於92年7 月8 日發布實施。準
      此，「學生家長會」應受臺北市政府教育局之監督，並依
      自治條例及運作監督準則等相關規定設置與運作，以達成
      「教育參與」共謀「良好教育」發展之目的，當無疑義。
      本案原告將其體現「家長會」自治、自律底蘊之家長會組
      織章程無限上綱，選擇性排除運作監督準則第3 條強行規
      定之適用，刻意紊亂扭曲現行法令，其見解應屬違法。
    3.查臺北市「學生家長會」現行之組織體制，可分為在學學
      生家長之「班級學生家長會（班級家長中選出家長代表1-
      3人）」、「會員代表大會（家長委員中選舉會長1 人、
      副會長1-5 人）」、「家長委員會（家長代表中選舉7-25
      人）」、「常務委員會（家長委員中選舉5-9 人）」。有
      關家長委員選舉事宜，自治條例第14條第4 款規定：「同
      一人當選不同班級學生家長代表時，其選舉權及表決權以
      一人計算」。又運作監督準則第3 條規定：「學生之父、
      母或其法定監護人分別當選班級學生家長代表時，視為自
      治條例第14條第4 款規定之同一人」。考其立法意旨，係
      考量「家長會選舉權」為落實「教育參與權」手段之一，
      其最終之目的在於「共謀良好教育之發展」。若不顧及同
      一家庭中屢有數位子弟同時或先後就讀同一所學校之現實
      ，而於上開家長會組織之選舉中，貫徹履行憲法第129 條
      規定「普通、平等」之方法，則將可能發生某一家庭父母
      同時擁有家長會二票選舉權，而另一些家庭則僅有一票選
      舉權之實質不公平現象。基於徹底實現「會員平等表決權
      」之規定，於自治條例及運作監督準則立法時，以「家戶
      」為家長會「會員」之基本構成單元，爰有上開「選舉權
      及表決權以一人計算」及「學生之父、母或其法定監護人
      分別當選班級學生家長代表時，視為自治條例第14條第4
      款規定之同一人」之規定設計。家長會之選舉並非憲法規
      範之選舉，一味堅持憲法上之平等要求，而忽略「家戶」
      多名子弟同時或先後就讀同一所學校之現實，反而造成同
      一所學校其他家長的實質「不平等」。況父母對子女的「
      學習與受教育」權利之關心與參與，原就需達成一致協議
      、採取一致立場方能有所成就，不宜各持己見而致子女莫
      衷一是。
    4.自治條例及運作監督準則係經臺北市議會審議通過之「地
      方法律」，為全體市民所應遵循「共通性行為準則」之一
      。故各校家長會之「自律自治」事項，必須建構在此法制
      基礎上。查原告主張「全體家長代表均已同意之選舉規則
      及程序下所進行之選舉方式」，既已違反上開法律規定，
      應無「信賴利益保護」原則之適用。
　　理  由
一、原告起訴主張: 家長會組織章程第16條規定已排除運作監督
    準則第3 條之規定，依社團自治原則，自應優先適用。運作
    監督準則第3 條規定，違反自治條例、憲法第23條法律保留
    原則及第129 條票票等值原則。被告僅因學生之父、母分別
    當選班級學生家長代表，是否應視為同一人之小瑕疵，竟浪
    費全校班級代表之時間及精力，並耗費無謂之社會及學校成
    本，強命原告必須重新召開會員代表大會並進行改選事宜，
    顯已違反比例原則。倘若原處分得以維持，則無異鼓勵任何
    競選敗選之一方，均可要求重新改選，將永無寧日，況94年
    度之選舉既是在全體家長代表均已同意之選舉規則及程序下
    所進行之選舉方式，被告要求原告重新改選，亦實已違反「
    信賴利益保護」原則及「禁反言」原則。原處分與原告組織
    章程之規定相牴觸，認事用法自有違誤。爰提起本件行政訴
    訟，求為判決如聲明所示云云。
二、被告則以: 運作監督準則第3 條規定之立法意旨，係考量「
    家長會選舉權」為落實「教育參與權」手段之一，其最終之
    目的在於「共謀良好教育之發展」。若不顧及同一家庭中屢
    有數位子弟同時或先後就讀同一所學校之現實，而於上開家
    長會組織之選舉中，貫徹履行「普通、平等」之方法，則將
    可能發生某一家庭父母同時擁有家長會二票選舉權，而另一
    些家庭則僅有一票選舉權之實質不公平現象。基於徹底實現
    「會員平等表決權」之規定，於自治條例及運作監督準則立
    法時，以「家戶」為家長會「會員」之基本構成單元。自治
    條例及運作監督準則，係經臺北市議會審議通過之「地方法
    律」，本件家長會組織章程第16條規定排除設置及運作監督
    準則第3 條強行規定之適用，應屬違法，要無「信賴利益保
    護」原則之適用。原處分並無違誤，求為判決駁回原告之訴
    等語，資為抗辯。
三、按「提起行政爭訟，須其爭訟有權利保護必要，即具有爭訟
    之利益為前提，倘對於當事人被侵害之權利或法律上利益，
    縱經審議或審判之結果，亦無從補救，或無法回復其法律上
    之地位或其他利益者，即無進行爭訟而為實質審查之實益。
    」司法院釋字第546 號解釋已闡明斯旨。又臺北市中小學校
    學生家長會設置自治條例第22條第1 項、第2 項規定：「家
    長會於每屆會員代表大會開會後30日內，應將......會議紀
    錄及會務人員名冊報請本府教育局核備。」「家長會會務人
    員聘書及當選證書以下列方式頒發：......二、家長會長當
    選證書，由學校發給。......」第23條規定：「為規範本市
    中小學校家長會之設置及會務運作，本府教育局得訂定臺北
    市中小學校學生家長會設置及運作監督準則。」臺北市中小
    學校學生家長會設置及運作監督準則第1 條規定：「本準則
    依據臺北市中小學校學生家長會設置自治條例第23條規定訂
    定之。臺北市中小學校學生家長會設置及運作，除法規另有
    規定外，依本準則之規定。」第6 條第1 項、第2 項及第5
    項規定：「家長會於每屆會員代表大會開會後30日內，應檢
    送下列文件1 式2 份報請臺北市政府教育局（下稱教育局）
    核定：......六、會員代表大會會議紀錄。七、會務人員名
    冊。......」「前項會務人員名冊應包括會長、副會長、家
    長委員、常務委員、選監人員、班級代表及候補委員之名冊
    。」「教育局依第1 項規定核定後，學校始得發給會長當選
    證書；.. .... 」第15條規定：「改選、補選之會長或代理
    會長，均應報經教育局核定後，始得行使職權。」
四、首開事實欄所述之事實，有西門國小家長會94學年度第1 次
    家長代表大會錄影光碟、會議紀錄（含班級代表名冊）、陳
    情書、家長會組織章程、選舉罷免辦法等件在訴願卷可稽，
    堪以憑認。是本件爭執之重點在於：原告提起本件行政訴訟
    有無權利保護之必要？運作監督準則第3 條規定是否違反自
    治條例、憲法第23條法律保留原則及憲法第129 條規定？原
    處分是否違反信賴保護原則？
五、查原告家長會已完成94年度會員代表大會進行改選事宜，由
    蔡清國當選新任家長會長，嗣又完成95年度會員代表大會進
    行改選事宜，由甲○○當選新任家長會長，為兩造所不爭執
    （見本院卷第48頁及第60頁），並有臺北市政府教育局學生
    家長會會長北市教中字第09538006100 號當選證書乙件在卷
    可按（見本院卷第51頁），則原告家長會現已由95年度會長
    甲○○行使職權，第94年度家長會會長之任期業已屆滿，堪
    以憑認。在該第95年度家長會會長改選就任後，已難認原告
    有何就94年度家長會會長之權利或法律上之利益有再予爭訟
    之利益，即原告提起本件訴訟縱獲得撤銷「訴願決定」之判
    決，無法因本件訴訟結果改變任何既成之事實，故原告提起
    本件撤銷訴訟，因第95年度家長會會長已就任，原94年度家
    長會會長已卸任，與原告主張94年度會員代表大會無重行改
    選家長會會長之目的，並無何實益可言，顯無權利保護之必
    要。則原告猶對於原處分提起撤銷之訴，揆諸前揭解釋意旨
    ，自不符有效權利保護原則。
六、又為維護家長「教育參與權」之行使，保障臺北市學生在中
    小學校「學習與受教育」權益，增進家庭、學校與社區之「
    聯繫與合作」，共謀「良好教育」之發展，臺北市訂有自治
    條例，並於91年7 月17日發布實施。為規範家長會之設置與
    會務運作，同條例第23條授權臺北市政府教育局訂定運作監
    督準則，該準則業於92年7 月8 日發布實施。準此，「學生
    家長會」應受臺北市政府教育局之監督，並依自治條例及運
    作監督準則等相關規定設置與運作，以達成「教育參與」共
    謀「良好教育」發展之目的。又運作監督準則第3 條規定之
    立法意旨，在考量「家長會選舉權」為落實「教育參與權」
    手段之一，其最終之目的在於「共謀良好教育之發展」。以
    「家戶」為家長會「會員」之基本構成單元，遂規定「選舉
    權及表決權以一人計算」及「學生之父、母或其法定監護人
    分別當選班級學生家長代表時，視為自治條例第14條第4 款
    規定之同一人」。上開規定並未抵觸自治條例及其授權之規
    定，且與自治條例均經臺北市議會審議通過，於憲法第129
    條保障之選舉之方法、第23條規定之法律保留原則與比例原
    則，尚無違背。是原告主張運作監督準則第3 條規定，違反
    自治條例、憲法第23條法律保留原則及第129 條規定云云，
    尚非可採。
七、按行政行為，應以誠實信用之方法為之，並應保護人民正當
    合理之信賴，行政程序法第8 條固有明文規定，惟信賴保護
    原則，乃是公法上誠實信用原則的下位概念，信賴保護之構
    成要件須符合（1 ）、信賴基礎：即行政機關表現在外具有
    法效性之決策；（2 ）、信賴表現：即人民基於上述之法效
    性決策宣示所形成之信賴，實際開始規劃其生活或財產之變
    動，並付諸實施，此等表現在外之實施行為乃屬「信賴表現
    」；（3 ）、信賴在客觀上值得保護等要件。又按「同一人
    當選不同班級學生家長代表時，其選舉權及表決權以一人計
    算」、「學生之父、母或其法定監護人分別當選班級學生家
    長代表時，視為自治條例第14條第4 款規定之同一人」，自
    治條例第14條第4 款及運作監督準則第3 條己分別定有明文
    。則原告家長會於94年10月7 日召開94學年度第1 次會員代
    表大會，選舉家長委員、副會長及會長自應遵照上開規定行
    之。家長會組織章程係依據自治條例所訂定，此觀該章程第
    1 條之規定至明，自不得逾越自治條例之授權。而全體家長
    代表均已同意之選舉規則及程序，並非被告表現在外具有法
    效性之決策，不構成信賴之基礎，原告主張家長會組織章程
    第16條規定已排除運作監督準則第3 條之規定，依社團自治
    原則，自應優先適用，家長代表依全體同意之選舉規則及程
    序下所進行之選舉方式，被告要求原告重新改選，已違反信
    賴保護及禁反言原則云云，此純屬原告一己之見解與期待，
    欠缺信賴要件，不在保護範圍。
八、綜上，原告所訴各節，均非可採。原處分以原告家長會於94
    年10月7 日8 時許召開94學年度第1 次會員代表大會，有同
    一學生父、母或其法定監護人2 人分別當選班級學生家長代
    表，且皆有領取選票情事（有4 個家庭父母雙方皆領取選票
    ），原處分以該次選舉違反自治條例第14條及運作監督準則
    第3 條規定，乃依自治條例第20條及運作監督準則第17條規
    定，要求於函到30日內重新召開會員代表大會進行改選事宜
    ，核無違誤。原告提起本件訴訟，不符有效權利保護原則，
    訴願決定以不受理駁回，理由雖有不同，結論並無二致，原
    告徒執前詞，聲請撤銷訴願決定及原處分，為無理由，應予
    駁回。
據上論結，本件原告之訴為無理由，爰依行政訴訟法第98條第3
項前段、第104條，民事訴訟法第85條第1項前段，判決如主文。
中　　華　　民　　國　　96　　年    7 　 月　   3    日
                        第一庭審判長 法  官  王立杰
                                     法  官  劉錫賢
                                     法  官　林惠瑜
上為正本係照原本作成。
如不服本判決，應於送達後20日內，向本院提出上訴狀並表明上
訴理由，如於本判決宣示後送達前提起上訴者，應於判決送達後
20日內補提上訴理由書（須按他造人數附繕本）。
中　　華　　民　　國　　96　　年　　7 　 月　   3    日
                                     書記官  劉道文
